【裁判字號】    97,上易,100
【裁判日期】    970708
【裁判案由】    回復原狀
【裁判全文】
臺灣高等法院臺中分院民事判決  97年度上易字第100號
上  訴  人  丙○○
訴訟代理人  洪明儒律師
被  上訴人  乙○○
訴訟代理人  林益輝律師
複  代理人  丁○○
上列當事人間請求回復原狀事件，上訴人對於民國96年12月31日
臺灣南投地方法院96年度訴字第 198號第一審判決提起上訴，本
院於97年06月24日言詞辯論終結，判決如下：
    主  文
原判決廢棄。
被上訴人應於上訴人將坐落於南投縣埔里鎮○○段 878號土地所
有權移轉登記予被上訴人之同時，給付上訴人新台幣壹佰壹拾萬
元，及自民國九十六年五月四日起至清償日止，按年息百分之五
計算之利息。
上訴人假執行之聲請駁回。
第一、二審訴訟費用由被上訴人負擔。
    事實及理由
一、上訴人起訴主張：
  (一)兩造於民國96年04月24日簽立不動產買賣契約書（下稱系爭
    買賣契約）約定由上訴人向被上訴人買受坐落南投縣埔里鎮
    ○○段 878號土地（下稱系爭土地），總價金新台幣（下同
    ）110萬元，上訴人分別於96年04月24日以現金支付8萬元；
    96年5月3日以當日到期之銀行本票，面額分別為42萬元及60
    萬元支付，均已兌現支付完畢。而依系爭買賣契約對系爭土
    地標示之記載，其地目為建地，與上訴人於簽約前96年04月
    19日申請之系爭土地謄本記載相符，均未顯示系爭土地之使
    用分區。被上訴人於買賣過程中亦從未表示系爭土地之使用
    分區狀況。嗣經上訴人取得系爭土地所有權之後，向建築師
    詢問時方知系爭土地之使用分區可能為市場用地。經上訴人
    請土地代書調閱相關資料，確信系爭土地之使用分區為市場
    用地後，上訴人乃以存證信函通知被上訴人應出面與上訴人
    洽商爭端解決事宜，被上訴人卻置之不理。上訴人無奈，乃
    以本件起訴狀為解除契約意思表示之送達，並提起本件訴訟
    ，請求被上訴人返還所收取之買賣價金。
  (二)按物之出賣人，對於買受人，應擔保其物依民法第 373條規
    定危險移轉於買受人時，無滅失或減少其通常效用之瑕疵。
    買賣因物有瑕疵，而出賣人應負擔保之責者，買受人得解除
    契約，並由當事人將由他方所受領之金錢附加利息償還之，
    民法第354條第1項、第359條、第259條第 2款分別定有明文
    ，另有最高法院49年台上字 376號判例意旨可資參酌。又民
    法第 261條規定，當事人因契約解除而生之相互義務，準用
    第 264條之規定。系爭土地之都市計畫使用分區係屬市場用
    地，為都市計畫法第42條第 2款所規定之公共設施用地，其
    使用用途受到法律嚴格限制，亦不能獨力興建建築物，對其
    通常效用有所減少，且減低經濟上之價值，應為物之瑕疵無
    疑。基此上訴人依民法 359條規定解除系爭買賣契約，並依
    民法第259條第2款、第261條、第264條規定，聲明求為判決
    ：1.被上訴人應於上訴人將坐落於南投縣埔里鎮○○段 878
    號土地所有權移轉登記予被上訴人之同時，給付上訴人 110
    萬元，及自96年5月4日起至清償日止，按年息5%計算之利息
    。2.訴訟費用由被上訴人負擔。3.上訴人願供擔保，請准宣
    告假執行。
    上訴人上訴後補陳：證人邱俊譯於原審已經明確證稱其不知
    系爭用地為都市計畫市場用地，且其至現場觀察時，系爭土
    地上原興建之房屋已經倒塌，從地面遺留痕跡判斷是作住家
    使用等，是證人邱俊譯僅可知系爭土地可興建建築物，至於
    可興建之建築物是否受到法規之特別限制，顯非證人邱俊譯
    所知悉，上訴人亦無從得知。其次，證人甲○○固於原審證
    稱兩造於其代書事務所簽約及交付買賣價金時，曾影印「透
    明房訊」予兩造，然證人甲○○同時證稱：「（被告訴訟代
    理人問）當時兩造是否知悉系爭土地是埔里市場計畫用地？
    （答）當時兩造只是看拍賣的價錢，沒有講，..... 」、「
    （原告訴訟代理人問）處理系爭土地過程中，乙○○有無告
    知系爭土地是市場用地？（答）沒有。」等語，則上訴人顯
    無因甲○○影印「透明房訊」資料而已知悉系爭土地瑕疵之
    情事。況「透明房訊法拍資料」有關土地使用分區係記載於
    使用情形欄內，其字體較小，字數眾多，如未特別注意，亦
    無法發現系爭土地之使用分區。觀之甲○○發給透明房訊法
    拍資料後，被上訴人並未針對系爭土地之使用分區多做說明
    。足見上訴人並未發現系爭土地之使用分區為市場用地。再
    者，系爭土地之土地登記簿謄本上記載地目為「建」，使用
    分區則記載「空白」，上訴人既非專業人士，對於系爭土地
    之使用分區不知應另申請證明，上訴人因而不知系爭土地之
    瑕疵應無何違背常情之處。
二、被上訴人則辯以：
  (一)查上訴人依民法第354條第l項之規定，向被上訴人主張物之
    瑕疵擔保責任，並依同法第 359條、第259條第2款等規定主
    張解除系爭買賣契約，及請求被上訴人返還所受領之土地買
    賣價金，併附加自受領時起之利息云云，無非係以所援引之
    最高法院49年台上字第 376號判例要旨所示，供為請求之主
    要論據，惟查：上揭最高法院判例之論據基礎乃在於其理由
    欄中所敘載之「被上訴人以其購買系爭建地，當時約定本旨
    原以之供建築房屋計劃之用」等語。析言之，最高法院判例
    此案件中之上訴人、被上訴人雙方於該土地買賣契約簽訂當
    時，均有認識被上訴人之所以向上訴人購入該土地，其本意
    乃為供作建築房屋計晝之用，並皆以此為雙方土地買賣契約
    之約定本旨。然查，系爭買賣契約簽訂當時，上訴人並未將
    其購入系爭土地係為供建築規劃之用此目的，向被上訴人表
    明及告知，並以之為本件系爭契約之約定本旨，被上訴人何
    能知悉上訴人有此買賣之目的考量，遑論有何認識與預見。
  (二)矧土地交易買賣之動機恆屬多樣，非僅單一，目的為何，純
    為買受人個人之考量，出賣人難能詳悉，買受人倘未主動表
    明、告知，出賣人亦無庸主動探詢。是見本件系爭契約簽訂
    當時之情形與上訴人所援引之最高法院49年台上字第 376號
    判例此件所涉之不動產買賣契約訂定之情事，尚非相合。上
    訴人遽引此判例要旨供為本件請求論據，難謂適洽。且自上
    揭判例之反面意旨所示，上訴人既未於系爭買賣契約簽立當
    時向被上訴人表明、告知其欲將系爭土地供建築規劃使用此
    目的，復未以此做為契約之約定本旨，上訴人自不得於嗣後
    以該土地在南投縣埔里鎮公所之土地使用分區規劃上係屬市
    場用地，而向被上訴人主張依民法物之瑕疵擔保責任等規定
    ，主張解除契約，及被上訴人應負回復原狀，返還定金並附
    加自受領時起利息之義務，彰然明甚。
  (三)上訴人陳稱伊於簽訂系爭買賣契約前，並未知悉系爭土地之
    使用分區詳情云云，惟審諸現今土地買賣交易實務，買受人
    為確保自身交易安全，均會要求出賣人出示土地謄本備供核
    對出賣人是否係土地之登記名義人、地目為何、其上是否有
    其他抵押權暨其他負擔設定等情，縱然出賣人未出示土地謄
    本，買受人亦得以該土地地號在網路上輸入查詢其電子謄本
    及地籍圖。另該使用分區雖然無法在土地謄本上查知，然亦
    可持土地謄本、地籍圖至該土地所在地之縣市政府、鄉鎮市
    公所等政府機關查詢該土地之都市計畫使用分區情形。凡此
    深涉買受人權益之重要事項，均屬公開予一般大眾查詢之土
    地資料，尚非難予查詢及獲悉，衡情論理，上訴人實難就此
    委為不知，是上訴人主張其於簽訂系爭買賣契約前，並不知
    系爭土地之使用分區一情，顯違常情事理，所辯尚難憑採。
  (四)雖證人即承辦系爭土地過戶之代書甲○○於原審96年08月23
    日審理中到庭證稱：「（第二次交付尾款時，買賣雙方有無
    談到土地如何要建築的問題？）他們雙方有談到要如何蓋房
    子，因為土地上有貨櫃屋要點交，他們有在談，丙○○跟乙
    ○○講要叫貨櫃屋的主人將貨櫃屋遷走，他要蓋房子。」「
    （乙○○有無跟丙○○講土地上如何蓋房子的問題？）我知
    道他們兩人有在談，但是不清楚談話的內容。」等語，惟甲
    ○○既然證稱有聽到買賣雙方談到要蓋房子一事，何以又稱
    不清楚談話內容；若聽不清楚雙方談話的內容，何以能確知
    雙方當時是在談欲於系爭土地上建蓋房屋之事，甲○○上揭
    所供，有重大之瑕疵可議，尚難遽予採信。且系爭土地之透
    明房訊資料經甲○○影印交予兩造，自該內容已載明系爭土
    地為埔里都市計畫市場用地，顯徵被上訴人於買賣交易當時
    ，並未隱瞞及諱稱系爭土地之取得資訊，而此等資訊亦屬公
    開可供查詢得悉。上訴人當時既己取得上開資訊，對於系爭
    土地為都市計畫市場用地能否蓋建房屋、有何種限建規定，
    當有自行查明之可能。被上訴人並無蓄意隱瞞及規避之可能
    與必要，上訴人何能對系爭土地本屬市場用地一情，於嗣後
    諉稱不知。
  (五)證人邱俊譯雖稱被上訴人與伊接洽很多次，並告訴伊房子興
    建後，可以出租給學生，所以才向伊太太（即上訴人）提起
    云云，惟查邱俊譯為上訴人之配偶，其在本件訴訟之立場上
    ，當與上訴人之利害一致，而與被上訴人之立場對立，是其
    所述，衡情難認無有偏頗原告之虞，故其有利於上訴人而不
    利於被上訴人之所供，在真實性與憑信度上，容非無疑，尚
    難遽予採信。又觀諸埔里鎮之市區範圍並非甚大，此地既為
    先前市場用地，何以邱俊譯竟稱不知，且邱俊譯既稱在現居
    住地已居住10幾年，而系爭土地距離邱俊譯之居住地亦僅距
    約5、600公尺，衡諸現代都市活動距離，尚非甚遠，何以10
    幾年來，邱俊譯竟全然不知系爭土地為市場地，實有違一般
    常情事理。
  (六)系爭買賣上訴人已給付價金完畢，被上訴人也以移轉登記所
    有權予上訴人，雙方之債權、物權契約均已履行完畢，上訴
    人再執系爭土地為市場用地、蓋建房屋有限制作為買賣瑕疵
    之理由，主張解除契約，殊難謂有理由等語。
  (七)系爭土地早已為市場用地，祇因 921大地震致此市場倒塌嚴
    重，現大部份土地未蓋建致被荒廢，然目前已陸續有房子在
    蓋建，此有該市場用地已蓋好房子之相片附呈為憑，由該市
    場用地已有其他人陸續蓋好房子之情況，足徵上訴人所供系
    爭土地蓋房子會受限，並非符實。
三、兩造不爭執事項：
  1.系爭土地原為被上訴人所有，兩造於96年04月24日簽訂系爭
    買賣契約，訂約當日上訴人已交付 8萬元，並於96年05月03
    日支付價金102萬元。
  2.系爭土地為都市計畫市場用地。
  3.上訴人以起訴狀繕本送達被上訴人為解除兩造系爭買賣契約
    之意思表示。
    兩造爭執事項：
  1.上訴人購買系爭土地前，有無告知被上訴人其係為自建住宅
    使用？
  2.系爭土地是否具有瑕疵？上訴人得否主張解除契約並請求被
    上訴人回復原狀，返還已交付之價金？
四、本院之判斷：
  (一)上訴人購買系爭土地前，應有告知被上訴人其係為自建住宅
    使用：
    證人即辦理本件系爭土地過戶之代書甲○○於原審審理中到
    庭具結證稱：交付尾款時，兩造有談到要如何蓋房子，因為
    土地上有貨櫃屋要點交，他們有在談，上訴人跟被上訴人講
    要叫貨櫃屋的主人將貨櫃屋遷走，他要蓋房子；伊知道兩造
    有在談蓋房子的事，但不是很清楚談話的內容；伊當時有影
    印系爭土地的法拍資料給兩造，但當時兩造只是看拍賣的價
    錢，沒有講系爭土地是埔里鎮市場計畫用地，在伊處理本件
    土地買賣的過程中，被上訴人並無告知上訴人系爭土地是市
    場用地等語明確，核與證人即上訴人之配偶邱俊譯於原審審
    理中到庭具結證稱：當初會買系爭土地，是因為被上訴人跟
    伊說，他有一塊地可以蓋房子，伊就跟上訴人說，上訴人是
    要買地來蓋透天的房子，伊有去看過現場，並詢問被上訴人
    土地上有鐵皮屋要如何蓋子，被上訴人告訴伊，要蓋房子時
    ，他會叫人搬走等語相符，堪信上訴人於購買系爭土地前，
    確有告知被上訴人係欲作為自建住宅使用。被上訴人空言否
    認上訴人有告知欲自建住宅使用等語，尚不足採。
  (二)系爭土地是否具有瑕疵？
    按「上訴人出賣與被上訴人之土地，登記之地目既為建築用
    地，依民法第354條第1項之規定，自負有擔保其物依第 373
    條危險移轉於買受人時，無滅失或減少其價值之瑕疵，或減
    少通常效用或契約預定效用之瑕疵。茲系爭建地在交付前既
    屬於運河碼頭用地，依照都市計劃不得為任何建築，則不惟
    其通常效用有所減少，抑且減低經濟上之價值，從而被上訴
    人以此項瑕疵為原因，對上訴人解除買賣契約而請求返還定
    金及附加之利息，自為民法第359條、第259條第1款第2款之
    所許。」，最高法院固著有49年台上字第 376號判例可憑；
    且系爭土地為「埔里都市計畫區」零售市場用地，並為前係
    「依獎勵民間投資興建並依多目標使用方案整體開發」之案
    件，上述興建案件非臨時建築物，有關其興建建築物除需符
    合建築法規定外，尚需依核定之都市計畫公共設施用地多目
    標使用計畫內容及有關都市計畫法令規定辦理，無須檢附「
    切結日後若興建市場之必要時，起造人同意將原有建物拆除
    」文件。另市場用地土地所有權人倘係依「都市計畫公共設
    施保留地臨時建築使用辦法」規定申請興建臨時建築物之一
    般案件，則需依前開辦法第11條規定檢附有關於地方政府開
    闢公共設施通知時自行無條件拆除之切結文件，係依一般建
    築法令規定發照，此有南投縣政府96年11月12日府建都字第
    09002100070 號函附卷可稽；又零售市場用地如欲供住宅使
    用，其准許條件為(1)在市轄市3樓以上；其他地區2樓以上。
    (2)經營型態應為超級市場。(3)面積 0.1公頃以上。(4)面臨寬
    度10公尺以上之道路，不足者應自建築線退縮補足10公尺寬
    度後建築，其退縮地不計入法定空地面積。但得計算建築面
    積，並設專用出入口、樓梯、通道及停車空間。(5)不得兼作
    第3項使用。(6)零售市場在直轄市使用1樓作市場確已足敷需
    要者，2樓得作第2項及第3項之使用。但如須回復2樓作市場
    使用時，應全部回復作市場使用，此有都市計畫公共設施用
    地多目標使用辦法附表之立體多目標使用附卷可稽。是系爭
    土地既為公共設施保留地不得為妨礙其目的之使用，僅得為
    原來之使用或改為妨礙目的較輕之使用。而系爭土地原有建
    築物已因 921地震而倒塌，故亦無從恢復原來之使用。且公
    共設施保留地僅能興建臨時建築物，該等臨時建築物於使用
    用途、興建構造、高度等均受法令特別限制。且該等臨時建
    築物於接獲地方政府通知開闢公共設施時，負有自行無條件
    拆除之義務，逾期不拆者，由地方政府強制拆除，所需雇工
    拆除費用由臨時建築物權利人負擔（「都市計畫公共設施保
    留地臨時建築使用辦法」第11條規定參照）。較之一般非公
    共設施保留地之土地，於被徵收時應一併徵收其土地改良物
   （土地法第215條規定參照），並給予補償（土地法第233 條
    規定參照），可知公共設施保留地之所有權人，其土地之使
    用受有法令之特別限制。另方面系爭土地如經開闢為零售市
    場使用者，依「都市計畫公共設施用地多目標使用計畫」內
    容，僅有在符合一定條件時，才能允許在特定部分作住宅使
    用。亦即系爭土地無論是否作零售市場使用，其利用均受到
    法令特別限制。是系爭土地較一般土地受較多之限制，其通
    常效用當有所減少，尚難謂無瑕疵。
  (三)上訴人得否主張解除契約並請求被上訴人回復原狀，返還已
    交付之價金？
  1.按民法第 354條第1項及第2項規定：物之出賣人，對於買受
    人應擔保其物依第 373條之規定危險移轉於買受人時，無滅
    失或減少其價值之瑕疵，亦無滅失或減少其通常效用，或契
    約預定效用之瑕疵。但減少之程度無關重要者，不得視為瑕
    疵。出賣人並應擔保其物於危險移轉時，具有其所保證之品
    質。
  2.證人邱俊譯於原審審理中雖證稱：他們現居住的地方距離系
    爭土地約5、600公尺，在現居住的地方已經住了10幾年了；
    伊有到現場看過好幾次，才跟上訴人提起等語，但證人邱俊
    譯及上訴人居住之地點距離系爭土地雖僅5、600公尺，且在
    當地已居住了10幾年，但依本院卷第31至33頁所附現場照片
    顯示，系爭土地原有房屋已倒塌，面對系爭土地之左方，係
    四層樓之建物、面對系爭土地之右方係巷道，自外觀觀察，
    顯難判斷系爭土地是否為市場用地。又依被上訴人所提出之
    地籍圖及系爭土地位置圖（見本院卷第87、88頁）所示，系
    爭土地面臨南投縣埔里鎮○○路 189巷，而中正市場入口在
    中正路，系爭土地與中正市場中間隔有巷道，二者並非緊密
    相連，自外觀觀察，系爭土地與中正市場尚難認係一體。則
    上訴人縱使住於系爭土地附近10幾年，亦難推斷其已知悉系
    爭土地為市場用地。再者，證人甲○○於原審審理中雖證稱
    ：伊有印透明房訊法拍公報給兩造，並讓他們帶回去等語；
    但該證人於本院審理時證稱：（訴訟代理人洪明儒律師問）
    卷附透明房訊資料，係在何時交付交給二造當事人？（答）
    在訂約的時候，乙○○說該土地是法拍得來，至於拍定價格
    是多少看透明房訊就知道，我那裡就有訂購透明房訊，乙○
    ○告訴我拍定的日期，叫我去找，我找到的時候就拿給丙○
    ○看，我是在訂約當天找到，我是在訂約當時就拿給丙○○
    ，當時的契約還沒有訂好，是契約寫到一半，乙○○叫我拿
    出來給丙○○看，我拿出來給丙○○看，我接著就繼續寫契
    約，但丙○○說不用看拍賣價格，我就是要以訂約的價格買
    ，因為丙○○在趕時間，所以丙○○沒有看。（法官問）是
    否確定丙○○沒有看透明房訊？（答）我把透明房訊交給丙
    ○○的時候，我看到丙○○把透明房訊蓋起來放在旁邊，我
    繼續寫我的契約，我沒有注意丙○○有沒有翻起來看。（訴
    訟代理人洪明儒律師問）透明房訊係何時影印給丙○○？（
    答）我在訂立契約中，交給丙○○看的是原本，等到訂完契
    約後，才影印透明房訊交給丙○○。」（見本院卷第 107、
    108 頁），是證人甲○○在訂立契約中，交「透明房訊法拍
    公報」原本予上訴人丙○○，其目的係為使上訴人知悉法拍
    價格，當場上訴人並未觀看「透明房訊法拍公報」；至訂完
    契約後，證人甲○○才影印「透明房訊法拍公報」予上訴人
    帶回。而本件「透明房訊法拍公報」所登載之法拍資料，使
    用情況欄中雖載明：「抵押權拍後塗銷，為埔里都市計畫市
    場用地，土地大部分為空地，放置 1個貨櫃物，另第三人楊
    仁珍在場陳稱：上開簡易鐵皮屋，貨櫃屋是其所有，……」
    （見原審卷第56頁），但其文字敘述頗長、字體又小，倘當
    事人所在意之處係拍賣價格，則未進一步詳細閱讀使用情況
    欄之記載，亦無不符常情之處。尤其證人甲○○影印「透明
    房訊法拍公報」予上訴人帶回係訂約之後，上訴人攜回後未
    立即審閱，亦符常情；且縱使訂約後知悉系爭土地為市場用
    地，亦僅能向被上訴人主張瑕疵擔保權利而已。再者，系爭
    土地之土地登記謄本記載系爭土地之地目為「建」，使用分
    區則記載「空白」。且依證人邱俊譯、甲○○所證，被上訴
    人向上訴人表示可在系爭土地興建四樓房屋，則系爭土地雖
    編定為市場用地，而可藉由查詢或申請系爭土地之使用分區
    證明查知，但對於一般不動產購買者（並非專業人員）而言
    ，並約前未查詢或申請系爭土地之使用分區證明，尚難認係
    不符常情。
  3.綜上所述，上訴人已有告知被上訴人其購買系爭土地係欲作
    自建住宅使用，且尚無證據足以證明上訴人於訂約前已知悉
    系爭土地為市場用地。
  4.從而上訴人主張系爭土地為市場用地，被上訴人應負權利瑕
    疵擔保責任，並以起訴狀繕本送達作為解除契約之意思表示
    而主張解除契約，是系爭買賣契約既經上訴人解除契約，上
    訴人依民法第259條第2款規定請求被上訴人被上訴人返還其
    已給付之價金 110萬元及自受領之翌日（96年05月04日）起
    算之利息，為有理由，應予准許。
  (四)原審為上訴人敗訴之判決，尚有未洽。上訴意旨指摘原判決
    不當，求予廢棄改判，為有理由。爰由本院予以廢棄改判，
    如主文第二項所示。至於假執行部分因本件係不得上訴之案
    件，本院判決後即已確定，已無假執行宣告問題，上訴人聲
    請供擔保為假執行，自應予以駁回。
五、本件事證已臻明確，兩造其餘主張及攻擊防禦方法，經核對
    本件判決結果無影響，爰不逐一論述，附此敘明。
六、據上論結，本件上訴為有理由，依民事訴訟法第 450條、第
    78條，判決如主文。
中    華    民    國    97    年     7    月    8     日
              民事第三庭    審判長法  官  陳照德
                                  法  官  曾謀貴
                                  法  官  李平勳
以上正本係照原本作成。
不得上訴。
                                  書記官  江丞晏
中    華    民    國    97    年     7    月    8     日
                                                      Ａ


司法院資訊處製作；財團法人民間司法改革基金會備份。
